【裁判字號】    92,判,1355
【裁判日期】    921009
【裁判案由】    營利事業所得稅
【裁判全文】
最  高  行  政  法  院  判  決                  九十二年度判字第一三五五號
    上  訴  人  乙○○
                丁○○
                戊○○
                甲○○
                己○○
    兼 右 五人
    訴訟代理人  丙○○
    右六人共同
    訴訟代理人  庚○○
    被 上訴 人  財政部臺灣省中區國稅局
    代  表  人  許虞哲
右當事人間因營利事業所得稅事件，上訴人對於中華民國九十一年一月二日臺中高等
行政法院九十年度訴字第五一七號判決，提起上訴，本院判決如左：
    主  文
原判決廢棄，發回臺中高等行政法院。
    理  由
本件上訴人起訴主張：被上訴人以上訴人之被繼承人李東來經營之泉順碾米工廠後龍
廠民國八十五年度營利事業所得稅結算申報，經被上訴人初查，係屬農產品批發業，
按當年度用電度數一、二一○、八○○度乘以每度電產製產品銷售額新台幣（下同）
二○五．○六元，核定營業收入二四八、二八六、六四八元，全年所得額為二、五三
○、七五二元，應納稅額六二二、六八八元。李東來不服，就營業收入項目，申經復
查、未獲變更，提起訴願、再訴願，案經行政院台八十八訴字第○九八二一號再訴願
決定：「原決定及原處分均撤銷，由原處分機關另為處分。」被上訴人依撤銷意旨重
核結果，仍維持原核定。惟被上訴人所持核定之依據，係參照苗栗縣稅捐稽徵處八十
年四月十五日苗稅工字第○一一八三七號函之規定查定營業稅標準為基礎，其依八十
年的標準來核課八十五年的生產流程，已有未合，更令人不服的是依使用耗電量為基
礎，以現在所有生產方式均是以一貫性生產為主以節省人力，如今卻是用耗電量為計
算生產量的基礎，而其所根據的流程及所使用的設備，均不為外人所知，被上訴人所
用以核課的基礎資料，實與事實不符。就設備採用基礎而言，碾米過程一般而言包括
有貨車運送、下料輸送機輸送入倉、乾燥機除去水分、冷藏桶冷藏、冷凍機製造冷氣
供冷藏桶儲存、冷藏桶稻穀進出輸送、礱榖機輾成糙米、糙米分離機將糙米及稻穀分
離、白米機則將糙米再加工為白米、淨米機將白米上之糠層予以洗清，色彩機用以選
擇優劣白米以為依市場別作為銷售基礎、選石機則將石頭等粒狀雜質予以過濾、粗選
機則過濾灰塵及細微雜質、白米碎米機則是將碾米過程中不是整粒的部分予以挑出，
作為其他用途、包裝機則按所選定之規格予以包裝、白米碾製過程輸送裝置則係一貫
性作業中之運送帶、堆高機則係準備運送出貨及入庫存成品區、吸塵器係環保過程的
另外一項無生產作用的重大投資。上述之整個過程中，除貨車及堆高機之運送不使用
電力外，其餘均是使用重電力的機器。在八十年度核定之基礎中有使用電力的只有礱
榖機、白米機、選石機及白米碎石機等。根據上訴人調查，礱穀機、白米機、選石機
及白米碎石機所使用的電力約只是一貫性作業所使用機器的五分之一，即使加上冷凍
機亦不到四分之一的用電量，耗電量最大的應是在輸送帶及環保所投資的吸塵設備，
這些占所有流程三分之一以上的耗電量。若被上訴人仍要依照八十年度耗電量作為核
定基準，就應該剔除非直接用在碾米的設備比例，否則所核定之結果將令人懷疑。請
撤銷原處分及訴願決定等語。
被上訴人則以：查上訴人係經營碾米加工業為農產品批發市場之承銷人，因營業性質
特殊，依營業稅法第二十三條規定，未使用統一發票之營業人，採用查定課徵方式核
定其營業額，上訴人為免申報銷售額之營業人，被上訴人依當時碾米業設備水準及其
區域特性，參照苗栗縣稅捐稽徵處八十年四月十五日（八十）苗稅工字第○一一八三
七號函規定之碾米業查定營業稅計算標準，該計算標準係經苗栗縣米穀商業同業公會
召開同業座談會討論決議並經苗栗縣稅捐稽徵處採用，以上訴人該年度用電度數一、
二一○、八○○度乘以每度電產製產品銷售額二○五．○六元計算其銷售額為二四八
、二八六、六四八元，並據以核定營業收入二四八、二八六、六四八元，上訴人雖訴
稱被上訴人未考慮各廠商生產流程所使用機器設備，而以相同標準做為核課依據，此
乃稅法所明定，上訴人容有誤解等語，資為抗辯。
原審駁回上訴人之訴係以：本件上訴人李東來於九十年四月九日死亡，由繼承人戊○
○、乙○○、丙○○、丁○○、甲○○、己○○聲明承受訴訟，合先敘明。經查上訴
人之被繼承人李東來所經營之泉順碾米工廠後龍廠，係屬農產品批發業，依營業稅法
第二十三條規定，農產品批發業為免申報銷售額之營業人，其銷售額係採查定課徵。
又查批發碾米業係以用電度數計算銷售額，李東來經營碾米加工業，不論由稻穀碾製
白米或白米加工其機器設備均需耗用電力，其產量與耗用電力成正比，是以該年度用
電度數作為查定課徵營業額基礎，自屬合理。泉順碾米工廠後龍廠八十五年度用電度
數，經被上訴人所屬苗栗縣分局向臺灣電力公司苗栗區營業處查證結果為一、二一○
、八○○度，此有臺灣電力公司苗栗區營業處函影本一件附於原處分卷可稽（見原處
分卷第十八頁）。至泉順碾米工廠後龍廠每度用電標準銷售額二○五．○六元部分，
係參照苗栗縣稅捐稽徵處八十年四月十五日八十苗稅工字第○一一八三七號函及苗栗
縣米穀商業同業公會八十年六月二十一日苗縣米公助字第○一○號函之規定計算，該
計算標準係苗栗縣米穀商業同業公會召開其同業座談會，就苗栗縣稅捐稽徵處對其同
業營利事業所得稅核課計算標準討論，並將會議決議以八十年六月二十一日苗縣米公
助字第○三號函請苗栗縣稅捐稽徵處採納。該計算標準除白米、米糠及加工費時價屬
按年變動外，產能部分則均屬固定。依據苗栗縣米穀商業同業公會提供予苗栗縣稅捐
稽徵處之資料，碾米設備分為舊式與新式，舊式碾米設備每度電生產量約三六．六公
斤，新式碾米設備每度電生產量約一五．六公斤，每公斤產品單價以時價為標準，以
每度電產量乘以每公斤產品單價為每一度電標準銷售額。被上訴人核定李東來每一度
電標準銷售額（新式設備）二○五．○六元，係按稻米銷售及碾米加工業營業稅停徵
前苗栗縣稅捐稽徵處查定資料，即自銷白米價格每公斤為二二．八九元，副產品米糠
每公斤平均價格二．九一元，加工費每公斤○．八三元，分別乘以每度電生產量，惟
查每公斤產品單價應以時價為標準，依行政院農業委員會北區糧食管理處苗栗辦事處
函復被上訴人所屬苗栗縣分局，八十五年度自銷白米每公斤批發價格應為三○．二○
元，副產品米糠每公斤平均價格三．七七四四元，加工費每公斤○．九○五元（以稻
米加工為糙米），以上時價均較被上訴人所核定為高，另本案被上訴人參酌中部各縣
市產米地區（雲林縣、彰化縣）之每一用電度之銷售額計算標準均比初查核定李東來
每一度電銷售額二○五．○六元為高，基於行政救濟不利益變更禁止原則，被上訴人
重核後仍核定上訴人每一度電產製產品銷售額為二○五．○六元，乘以每度電產製產
品銷售額二○五．○六元計算其銷售額為二四八、二八六、六四八元，並據以核定營
業收入二四八、二八六、六四八元。按被上訴人查定上訴人八十五年度銷售額，已就
該行業現有設備不同（舊式設備、新式設備）而採不同之核課標準，且認定上訴人碾
米設備為新式設備，核定該等設備每一度電生產量一五．六公斤較舊式設備每一度電
生產量三六．六公斤為低，即已扣除非用於碾米之附屬設備用電度數，按原核定用電
度數一、二一○、八○○度乘以每度電產製產品銷售額二○五．○六元，核定本年度
營業收入二四八、二八六、六四八元，扣除加工部分營業額九五七、六九六元（糧食
局代工部分），為自銷及副產品部分營業額二四七、三二八、九五二元乘以純益率百
分之一核定自銷及副產品部分所得額二、四七三、二九○元，加計加工部分營業額九
五七、六九六元乘以純益率百分之六核定加工部分所得額五七、四六二元，核定全年
所得額為二、五三○、七五二元，並無不合。而苗栗縣米榖商業同業公會於九十年二
月十五日以苗縣米公忠字第二○一○號函被上訴人所屬苗栗縣分局，加工白米每度電
能生產白米量為五．四三公斤，係該公會嗣後於九十年度所作之會議決議函請被上訴
人所屬苗栗縣分局採納，被上訴人自可於九十年度以後予以採用，尚不得溯及於八十
五年度予以採用等詞，為其判斷之基礎。
上訴意旨略以：由於消費者要求高品質之產品及環保條件日趨嚴格之情形下，碾米設
備每度電之「標準」生產量呈現大幅度遞減趨勢，此可由八十年度每度電標準生產量
約十五、六公斤以迄於九十年度每度電生產量僅約五、四三公斤可見一斑，豈能任意
以八十年度之時點去推估八十五年度之每度電「標準」生產量？更何況所謂「標準」
亦乏數據根據，每一地區、每一業者設備新舊、人員素質均有所不同，如何稱之為客
觀、合理之「標準」？復依司法院釋字第二一八號、第二四八號及第四二○號解釋及
所得稅法第七十九條第二項規定意旨可知，被上訴人核定上訴人八十五年度之營利事
業所得稅，其推估方法仍應力求客觀、合理而使與上訴人之實際所得相當，以符合實
質課稅之公平原則，原判決捨上訴人所提供泉順碾米工廠生產流程及使用設備耗電情
形等可供參酌之資料，堅持採用所謂每度電標準生產量來推估營業收入，已違反上開
司法院解釋及所得稅法之規定，顯構成行政訴訟法第二四三條第一項判決不適用法規
或適用不當之違背法令等語。
按「農產品批發市場之承銷人、銷售農產品之小規模營業人、小規模營業人及其他經
財政部規定免予申報銷售額之營業人，除申請按本章第一節規定計算營業稅額並依第
三十五條規定申報繳納者外，就主管稽徵機關查定之銷售額按第十三條規定之稅率計
算營業稅額。」為行為時營業稅法第二十三條所規定。查上訴人之被繼承人李東來所
經營之泉順碾米工廠後龍廠，係屬農產品批發業，依上開規定，為免申報銷售額之營
業人，稽徵機關對其銷售額固得採查定課徵，惟此項查定之銷售額，應力求客觀、合
理。原判決依苗栗縣米穀商業同業公會八十年六月二十一日苗縣米公助字第○一○號
函提供予苗栗縣稅捐稽徵處之資料為：舊式碾米設備每度電生產量約三六．六公斤，
新式碾米設備每度電生產量約一五．六公斤，並認定上訴人碾米設備為新式設備，按
原核定用電度數一、二一○、八○○度乘以每度電產製產品銷售額二○五．○六元，
核定其本年度營業收入二四八、二八六、六四八元，固非全然無據。惟上訴人主張泉
順碾米工廠後龍廠因採自動化生產，其用電除碾米用電量外，尚含冷藏烘乾、環保等
與生產無關之用電，並提出工廠設備配製圖、生產流程及使用設備耗電情形。則上開
苗栗縣米穀商業同業公會所稱之新式設備究竟包括哪些設備？其規格及耗電量為何？
其按用電度數計算生產量，是否指碾米用電量，而不包括因採一貫作業必備之附屬設
備所用電量？泉順碾米工廠後龍廠之設備與該函所稱之設備是否相同？其所用電量是
否均與碾米有關？此與查定上訴人本年度營業收入有關。原判決對於上訴人上開主張
未予調查，遽以被上訴人認定上訴人碾米設備為新式設備，已扣除非用於碾米之附屬
設備用電度數，並據以認定其營業收入，其判決即有不備理由之違法。本件事實既欠
明瞭，本院無從為法律上之判斷。上訴論旨，指摘原判決違背法令，求予廢棄，非無
理由。
據上論結，本件上訴為有理由，爰依行政訴訟法第二百五十六條第一項、第二百六十
條第一項，判決如主文。
中    華    民    國    九十二      年      十        月      九        日
                    最 高 行 政 法 院  第 五 庭
                                審 判 長 法  官      徐  樹  海
                                         法  官      廖  宏  明
                                         法  官      鄭  淑  貞
                                         法  官      林  家  惠
                                         法  官      林  茂  權
右  正  本  證  明  與  原  本  無  異
                                         法院書記官  阮  桂  芬
中    華    民    國    九十二      年      十        月      九        日


司法院資訊處製作；財團法人民間司法改革基金會備份。
